【裁判字號】    97,上國易,2
【裁判日期】    970624
【裁判案由】    國家賠償
【裁判全文】
臺灣高等法院高雄分院民事判決         97年度上國易字第2號
上  訴  人  乙○○
訴訟代理人  許龍升律師
被上訴人    高雄市政府
法定代理人  丙○
訴訟代理人  甲○○
上列當事人間請求國家賠償事件，上訴人對於民國96年12月25日
臺灣高雄地方法院96年度國字第8 號第一審判決提起上訴，本院
於97年6 月10日言詞辯論終結，判決如下：
    主  文
上訴駁回。
第二審訴訟費用，由上訴人負擔。
    事實及理由
一、上訴人起訴主張：牌照號碼IZ-712號營業貨運曳引車（下稱
    系爭曳引車）、牌照號碼VY-10 號平板式營業半拖車（下稱
    系爭拖車）為伊所有，靠行訴外人達興交通股份有限公司（
    下稱達興公司）營業，並僱用訴外人謝富來駕駛該曳引車拖
    掛系爭拖車。謝富來於民國95年2 月9 日，駕駛系爭曳引車
    拖掛系爭拖車，行經高雄市○○路及興仁路口附近，遭被上
    訴人所屬警員倪清課以系爭拖車無車身號碼，分別依「板台
    （無車身號碼）懸掛他車號牌（拖車頭號碼IZ -712 號）」
    、「車牌借供他車板台使用（板台無車身號碼）」之違規事
    由舉發，並查扣牌照號碼VY-10 號車牌1 面（下稱系爭舉發
    ），嗣謝富來於同年月13日駕駛同一曳引車拖掛板台，在大
    寮鄉○○路與台88線橋下，再經高雄縣警察局依「未懸掛車
    牌行駛道路（禁駛），（拖車頭號碼IZ -712） 」予以舉發
    。被上訴人即依上開舉發，於95年3 月31日開立交通違規裁
    決書，各裁處達興公司「罰鍰5 千元，並牌照吊銷」，經伊
    以達興公司名義聲明異議，始由原審法院交通法庭以95年度
    交聲字第257 號裁定，撤銷上開裁決處分，改裁定達興公司
    不罰。系爭拖車確依規定打刻車身號碼並懸掛車牌，未違反
    道路交通管理處罰條例之規定，警員倪清課疏未注意察看，
    而為上述錯誤舉發，自有過失，被上訴人為其所屬機關，應
    依國家賠償法第2 條第2 項之規定，賠償伊所受損害。伊因
    系爭拖車車牌遭查扣，自95年2 月14日起至同年9 月25日止
    無法行駛營運，且系爭曳引車及拖車係搭配一同營運，系爭
    拖車既無法行駛，系爭曳引車亦無法單獨載運貨物營運，因
    而受有如附表編號1 所示之營運損害，又因無車牌，無法駕
    駛車輛前往作定期檢驗，受有如附表編號2 號、3 號之損害
    ，合計新台幣（下同）104 萬6388元。爰請求被上訴人賠償
    伊104 萬6388元，及自起訴狀繕本送達翌日起至清償日止，
    按週年利率5%計算之法定遲延利息，暨陳明願供擔保聲請准
    予宣告假執行。
二、被上訴人則以：高雄市監理處曾於89年8 月9 日，依據交通
    部函，函請高雄市汽車貨運商業同業公會、高雄市汽車貨櫃
    貨運商業同業公會，轉知所屬會員確實依照「拖車標識牌及
    車身（架）號碼打刻規定」，打刻車身（架）號碼及銲接或
    鉚接標識牌，本件舉發當時，系爭拖車並未依規定銲接標示
    牌，已有違規定。再者，警員於舉發之前已請駕駛謝富來自
    行察看並以電話連絡車主，以明車身號碼打刻情形，當場均
    未能看出有車身號碼，則縱使發生錯誤舉發，就舉發過程，
    並無故意或過失，且警員舉發內容亦合於交通部90年2 月8
    日交路九十字第001229號函及92年7 月30日「拖車違規舉發
    認定及領用牌照實務處理等事宜檢討」會議結論，無不法侵
    害上訴人權利情事，不構成職務上侵權行為，上訴人不能依
    國家賠償法第2 條第2 項規定，請求伊賠償所受損害。又縱
    認伊應負賠償責任，因系爭曳引車車牌並未被吊扣，仍可供
    營運使用，且該車事實上仍有違規紀錄，顯然確有營運使用
    ，則上訴人之營業損失至多僅為系爭拖車部分。而曳引車與
    拖車可分開定期檢驗，系爭曳引車並無不能駕駛前往定期檢
    驗之情，及拖車牌照雖被吊扣，在對裁罰聲明異議期間，仍
    可申請該機關交通局出具證明，以參加定期檢驗，故系爭曳
    引車及拖車未定期檢驗所受裁罰，尚與系爭舉發無關等語，
    資為抗辯。
三、原審為上訴人全部敗訴之判決，上訴人聲明不服，求為判決
    ：(一)原判決廢棄，(二)被上訴人應給付上訴人104 萬6388元本
    息；被上訴人則求為判決：上訴駁回。
四、兩造不爭執及爭執事項：
  (一)兩造合意就下列事項並不爭執，堪認為真實（原審卷236 至
    237頁）：
  1.系爭曳引車、拖車為上訴人所有，靠行達興公司營業。
  2.倪清課為被上訴人機關所屬警察局交通大隊第九分隊之警員
    。
  3.95年2 月9 日下午3 時1 分許，上訴人僱用之司機謝富來駕
    駛系爭曳引車拖掛系爭拖車，在高雄市○○○○○路口附近
    ，經倪清課以「板台（無車身號碼）懸掛他車號牌（拖車頭
    號碼IZ-712號）」、「車牌借供他車板台使用（板台無車身
    號碼）」為由，交付B00000000 號、B00000000 號舉發違反
    道路交通管理事件通知單，依違反道路交通管理處罰條例第
    12條第5 款規定為舉發，並查扣VY-10 號車牌1 面。倪清課
    之舉發行為屬公務員行使公權力之執行職務行為。
  4.因系爭舉發，被上訴人於95年3 月31日依道路交通管理處罰
    條例第12條第1 項第5 款、第2 項之規定，分別以高市府交
    裁字第裁32-B00000000號、高市府交裁字第裁32-B00000000
    號違反道路交通管理事件裁決書，各裁處達興公司「罰緩5
    千元，並牌照吊銷」。
  5.前項處分業因達興公司聲明異議，經原審法院交通法庭以95
    年度交聲字第257 號裁定：「原處分撤銷；達興公司不罰。
    」確定。
  (二)兩造爭執事項為（原審卷237頁）：
  1.倪清課於舉發過程之所為有無過失，是否不法侵害上訴人之
    權利？
  2.如上訴人得依國家賠償法請求賠償，被上訴人應賠償之金額
    為若干？
五、茲就兩造爭執事項判斷如下：
  (一)按國家賠償法第2 條第2 項前段規定，公務員於執行職務行
    使公權力時，因故意或過失不法侵害人民自由或權利者，國
    家應負損害賠償責任。是國家機關依國家賠償法負賠償責任
    ，係以其所屬公務員行使公權力之行為，具違法性為前提要
    件（最高法院95年度台上字第1864號判決參照）；此規定以
    不法行為為其要件之一，所謂不法，係指違反法律強制禁止
    之規定而言（最高法院86年度台上字第1815號判決參照）。
    又國家依國家賠償法第2 條第2 項前段規定所負損害賠償責
    任，係就公務員職務上侵權行為所負之間接責任，必先有特
    定之公務員於執行職務行使公權力時，因故意或過失不法侵
    害人民之自由或權利，該特定公務員之行為已構成職務上之
    侵權行為時，國家始應對該受損害之人民負賠償之責任，行
    政處分之當否，與承辦之公務員是否構成職務上之侵權行為
    ，原屬兩事，行政處分縱令不當，其為此處分或執行此處分
    之公務員未必構成職務上之侵權行為（最高法院92年度台上
    字第556 號判決參照）。從而，公務員執行職務行使公權力
    時所為之行政處分縱有不當，如未違反法律強制或禁止之規
    定，尚難認為不法，即難據國家賠償法上開規定請求損害賠
    償。
  (二)經查，依交通部88年7 月9 日訂定之「拖車標識牌及車身（
    架）號碼打刻規定」第4 點規定，自89年9 月1 日起，拖車
    應依本規定打刻車身（架）號碼及銲接或鉚接標識牌。該規
    定並就拖車標識牌銲接及車身打刻位置明文為圖示。及第3
    點規定，車身（架）號碼打刻字體應端正、清晰、明確（本
    院卷93頁）。上訴人所有系爭拖車於95年系爭舉發前，均按
    期接受汽車檢驗合格，為兩造所不爭執，並有被上訴人提出
    之檢驗查詢紀錄可稽（本院卷53頁），則上訴人應知悉上開
    規定，且平時行駛時，該拖車即應依規定於規定位置銲接標
    示牌，並顯示清晰、明確之車身號碼。
  (三)系爭拖車於96年11月14日原審法院勘驗時，業於規定位置銲
    接標示牌，並於其上方約2 公分處，打刻有車身號碼「4005
    77」，而該車身號碼處有綠色油漆剝落現象，且號碼字跡不
    清，有勘驗筆錄在卷（原審卷第225 頁反面），足見該車身
    號碼係屬舊有，非臨訟打刻，又車身號碼400577號之系爭拖
    車，牌照號碼為VY-10 號，亦有拖車使用證可憑（原審卷第
    239 頁）。足認系爭拖車在系爭舉發時確已打刻車身號碼，
    被上訴人所屬警員倪清課認定系爭拖車未打刻車身號碼，與
    事實不符。
  (四)惟系爭舉發當時，系爭拖車並未銲接標識牌，為上訴人所不
    爭執，且據謝富來於原審法院交通法庭證稱：警員倪清課有
    請我找車身號碼，有拿抹布給我擦，因我眼睛看不清楚，只
    看到一個「4 」字，警員也有看，但沒有看到字；第2 次開
    單的警員有拿手電筒去照，就有看到（原審法院95年交聲字
    第257 號卷34至37頁），及於原審勘驗時證稱：警員有讓我
    打電話詢問，並直接與上訴人交談，有時間讓我找（原審卷
    225 頁背面），足見警員倪清課已予駕駛人或車主充分查看
    、說明之機會。甚至原審法院勘驗結果，系爭拖車之車身號
    碼原非清晰可辨識，即使俯身於系爭拖車右側車身下方，與
    打刻號碼平行高度約20公分處近距離察看，仍因字跡不清而
    誤認其中1 碼，亦有勘驗筆錄可查（原審卷第225 至226 頁
    ）。則系爭拖車未銲接標識牌，車身號碼非清晰、明確，原
    即有違上開交通部88年訂定之相關規定，舉發警員復使謝富
    來有相當時間以查看、指明打刻號碼所在，因駕駛未能明確
    指出車身號碼所在，始予舉發，尚難認警員倪清課於舉發過
    程執法有過失。
  (五)又警員倪清課之舉發行為係公務員行使公權力之執行職務行
    為，其因駕駛未能指出系爭拖車車身號碼，而認定系爭拖車
    未打刻車身號碼，依「板台（無車身號碼）懸掛他車號牌（
    拖車頭號碼IZ-712號）」、「車牌借供他車板台使用（板台
    無車身號碼）」予以舉發，合於交通部90年2 月8 日交路九
    十字第001229號函及92年7 月30日「拖車違規舉發認定及領
    用牌照實務處理等事宜檢討」會議結論，亦有各該函示及會
    議紀錄可考（本院卷36至38頁），是均無逾越職務或不法情
    事。按之上揭說明，自難認倪清課所為構成職務上侵權行為
    ，上訴人依國家賠償法第2 條第2 項前段規定，請求被上訴
    人賠償所受損害，洵屬無據。
六、綜上所述，上訴人本於國家賠償法第2 條第2 項前段規定，
    請求被上訴人賠償損害，為無理由；其假執行之聲請失所附
    麗，應併予駁回。原審為上訴人敗訴之判決，並駁回其假執
    行之聲請，經核於法並無不合，上訴意旨求予廢棄改判，為
    無理由，應駁回其上訴。兩造其餘攻擊、防禦，於終局判決
    不生影響，爰不予一一論述，併此敘明。
據上論結，本件上訴為無理由，依民事訴訟法第449 條第1 項、
第78條，判決如主文。
中    華    民    國    97    年    6     月    24    日
                            民事第一庭
                                審判長法官  黃金石
                                法      官  林健彥
                                法      官  謝肅珍
以上正本證明與原本無異。
本件不得上訴。
中    華    民    國    97    年    6     月    24    日
                                書  記  官  蘇恒仁
附表：
┌──┬────────────┬─────────────┐
│編號│項         目           │金額（新台幣：元）        │
├──┼────────────┼─────────────┤
│ 1  │系爭曳引車、拖車無法之營│1,043,288 （1,700,000 ÷  │
│    │業損失                  │365 ×224 ＝1,043,288 ，即│
│    │                        │以年營業額換算無法營業日數│
│    │                        │算得，小數點以下四捨五入）│
├──┼────────────┼─────────────┤
│ 2  │因牌照吊銷無法駕駛前往定│1,800                     │
│    │期檢系爭曳引車被處之罰鍰│                          │
├──┼────────────┼─────────────┤
│ 3  │因牌照吊銷無法駕駛前往定│1,300                     │
│    │期檢驗系爭拖車被處之罰鍰│                          │
├──┴────────────┴─────────────┤
│合計：1,046,388                                           │
└─────────────────────────────┘


司法院資訊處製作；財團法人民間司法改革基金會備份。
